臺灣新北地方法院民事判決
110年度訴字第1411號
原      告  羅登吉  
被      告  陳茂松  

            陳鴻毅  

            陳煥榮  

            洪慧芳  


            陳偉振  
            陳偉棋  
上列當事人間請求確認袋地通行權存在等事件，經本院於民國11
1年1月21日言詞辯論終結，判決如下：
    主  文
一、確認原告所有坐落新北市○○區○○○段○○○段000地號土地就被
    告共有坐落新北市○○區○○○段○○○段000地號土地內如附圖乙
    案編號115⑴部分（面積126平方公尺，寬度2公尺）有通行權
    存在。 
二、原告其餘之訴駁回。
三、訴訟費用由原告負擔。
    事實及理由
壹、程序方面：
    本件被告洪慧芳未於言詞辯論期日到場，被告陳茂松、陳鴻
    毅、陳偉振未於最後言詞辯論期日到場，核均無民事訴訟法
    第386條所列各款情形，依原告之聲請，由其一造辯論而為
    判決。
貳、實體方面：
一、原告主張：
  ㈠原告所有坐落新北市○○區○○○段○○○段000地號土地（下稱112
    號土地）為旱地，因無可供農機通行之道路出入，難以耕種
    ，喪失土地生產利益。而被告6人所共有坐落新北市○○區○○○
    段○○○段000地號土地（下稱115號土地）為原告之112號土地
    通往最近公路所必經。故依民法第787條第1項規定，參照目
    前土地使用狀況，請求確認原告就被告之115號土地有通行
    權存在，並開闢3.6米農路如附圖甲案115⑴部分所示，以為
    農機耕作通行之必要。因為原告之112號土地面積很大，載
    運東西進入需要車輛，通行寬度3.5米，車輛才能進去。原
    告請求開設道路只是為農耕車通行，所以只主張清除115號
    土地上之雜草樹木以供通行，不主張要鋪設柏油水泥等物。
  ㈡原告本件是要依民法第787條第3項準用同法第779條第4項規
    定提形成之訴，請求法院就115號土地酌定原告通行之範圍
    。
  ㈢並聲明：確認原告就被告所有之115號土地有通行權存在，並
    准予開闢3.6米農路，以為農機耕作通行之必要。
二、被告洪慧芳未於言詞辯論期日到場，亦未提出書狀作何聲明
    或陳述。 
三、被告陳茂松、陳鴻毅、陳煥榮、陳偉振、陳偉棋均聲明請求
    駁回原告之訴，並抗辯：被告之115號土地地目是池溏，本
    來就不能填土開路，如果原告要通行，應該來跟被告協商或
    購買。115號土地目前是荒廢，上面目前沒有水，就是一個
    洞，那個池塘本來是供下方土地灌溉之用等語。被告陳鴻毅
    另答辯稱：假如依法需給原告通行，被告同意給2公尺通行
    等語。被告陳煥榮、陳偉棋另答辯稱：115號土地如變更使
    用，怕會被裁罰，原告如果要開路就是變更使用，萬一被裁
    罰要怎麼辦，原告要負責。另下方種田的人如果要求要用水
    ，115號土地的池溏就必須還原。而且115號土地如果依附圖
    甲案3.5公尺寬度或乙案2公尺寬度供原告通行，剩下的土都
    會很小，且115號土地是被告多人持分，剩下的地很小會無
    法使用，所以被告就附圖甲案、乙案均不同意。如果原告只
    是人要通過，寬度110公分以內，被告覺得沒問題，但如果
    是車子或農耕機要通過，被告不同意。農耕機分型號大小有
    差，不是車輛型的手推型農耕機的寬度大概與人的寬度差不
    多，大概110公分以內。只要不會被罰款而且原告要付租金
    ，以及手推型的農耕機通過，被告才同意等語。
四、下列事實為兩造所不爭執或未爭執，並有以下證據可證，而
    堪認定：
　㈠原告為112號土地之所有權人，權利範圍為全部，原告登記取
    得112號土地所有權之日期為民國109年8月25日。並有112號
    土地登記第一類謄本附卷可證（見本院訴字卷第23、79頁）
    。
  ㈡被告6人為115土地之全體共有人，被告洪慧芳之應有部分為2
    /7，其餘被告5人之應有部分為各1/7。並有115號土地登記
    第一類謄本附卷可證（見本院訴字卷第75至78頁）。　 
五、本院之判斷：
　㈠按民法第787條第1項、第2項前段規定：「土地因與公路無適
    宜之聯絡，致不能為通常使用時，除因土地所有人之任意行
    為所生者外，土地所有人得通行周圍地以至公路。」、「前
    項情形，有通行權人應於通行必要之範圍內，擇其周圍地損
    害最少之處所及方法為之。」此即所謂袋地通行權（下稱通
    行權）。其性質為因法律規定所生袋地所有人所有權內容之
    擴張，周圍地所有人所有權內容之限制，為周圍地之物上負
    擔，隨該土地而存在，不因所有人變動而受影響，其後如因
    情事變更，則另當別論。又通行權紛爭事件，當事人就通行
    權是否存在及其通行方法，互有爭議，法院即須先確認袋地
    對周圍地有無通行權，具有確認訴訟性質。待確認通行權存
    在後，次就在如何範圍及方法，屬通行必要之範圍，由法院
    依社會通常觀念，斟酌袋地之位置、面積、用途、社會變化
    等，並就周圍地之地理狀況，相關公路之位置，與通行地間
    之距離，周圍地所有人之利害得失等因素，比較衡量袋地及
    周圍地所有人雙方之利益及損害，綜合判斷是否為損害周圍
    地最少之處所及方法，不受當事人聲明之拘束，由法院在具
    體個案中依全辯論意旨加以審酌後，依職權認定適當之通行
    方案，具有形成訴訟性質。經法院判決後，周圍地所有人就
    法院判決之通行範圍內，負有容忍之義務，不能對通行權人
    主張無權占有或請求除去；倘周圍地所有人有阻止或是妨害
    通行之行為，通行權人得一併或於其後訴請禁止或排除侵害
    ，具有給付訴訟性質。另倘通行權人係訴請法院對特定之處
    所及方法確認其有無通行權限時，因係就特定處所及方法有
    無通行權爭議之事件，此類型之訴訟事件乃確認訴訟性質，
    法院審理之訴訟標的及範圍應受其聲明拘束，此有最高法院
    110年度台上字第2771號判決意旨可參照。
　㈡本件原告主張其所有之112號土地為袋地，被告等人共有之11
    5號土地為原告112號土地通往最近公路所必經，故原告本件
    要提形成之訴，請法院酌定原告於115地號土地之通行範圍
    與方法，又原告主張之通行範圍為115號土地如附圖甲案115
    ⑴部分，通行方法為准原告開闢3.6米農路以為農機耕作通行
    等語。被告則不同意原告通行115號土地，且不同意原告開
    設道路，並以前開情詞為辯。是本件應先審究原告是否有袋
    地通行權存在，如有，其次始審究原告通行必要之範圍與方
    法為何。經查：
  1.原告之112號土地與被告之115號土地均為東西向之狹長地形
    ，112號土西側係與115號土地東側相鄰，112號土地西側並
    有小部分與同段114地號、115-2地號、1509地號土地相鄰；
    112號土地東側及北側則均鄰1508-1地號、南側鄰1509地號
    土地，此有上開土地地籍圖謄本附卷可稽（見本院訴字卷第
    17頁）。另經本院履勘現場並囑託地政機關測量結果，112
    號土地現況為山林，四周均未臨路；115號土地現況為雜草
    叢生，四周亦未臨路。前開土地周遭附近之產業道路寬度約
    4.5公尺，該產業道路大部分位於117地號土地上，一部分位
    於131-3、116-4、116地號等土地上。又115號土地與115-2
    、115-1地號3筆土地交界處有一界標，經現場測量該界標到
    上開產業道路間之距離約有7公尺。此有本院勘驗筆錄，以
    及地政機關提供之地籍套航照圖一紙附卷可稽（見本院訴字
    卷第137至149頁）。是原告主張其112號土地為袋地，致不
    能為通常使用，而有通行周圍地以至公路之必要，應堪採信
    。
  2.次按民法第787條第1項、第2項前段之規範目的在使袋地發
    揮經濟效用，以達物盡其用之社會整體利益，擴張通行權人
    之土地所有權，令周圍地所有人負容忍之義務，二者間須符
    合比例原則，是通行權人須在通行之必要範圍，擇其周圍地
    損害最少之處所及方法為之。所謂必要範圍，應依社會通常
    觀念，就周圍地之地理狀況，相關公路之位置，與通行地間
    之距離，周圍地所有人之利害得失等因素，綜合判斷是否為
    損害周圍地最少之最適宜通路。自實質觀之，包含頗強之形
    成要素，法院應依職權認定之。又鄰地通行權之功能在解決
    與公路無適宜聯絡袋地之基本通行問題，非在當然使袋地所
    有人得以最大利益使用土地。周圍地所有人並無犧牲自己重
    大財產利益，以實現袋地所有人最大經濟利益之義務。此有
    最高法院109年度台上字第2474號、109年度台抗字第1556號
    、109年度台上字第2488號、110年度台上字第2771號裁判意
    旨可參照。查原告之112號土地與被告之115號土地均經依林
    口特定區計畫編定為保護區，此有新北市林口區公所110年8
    月5日新北林工字第1102828010號函附卷可證（見本院訴字
    卷第95頁）。而上開土地附近僅有寬度約4.5公尺之產業道
    路可對外通行，且112號土地與115號土地均未與該產業道路
    相臨。又位於原告112號土地西側之被告115號土地現況為雜
    草叢生之荒廢狀態，115號土地西側距離產業道路僅約7公尺
    ；112號土地北側（上方）之1508-1地號土地，以及位於112
    號土地南側（下方）之1509地號土地，均為大片山林，如要
    經由112號土地北側（上方）或南側（下方）通行至產業道
    路皆距離遙遠且有地勢高度不同之不便；另如要經由112號
    土地東側鄰地到達東側之產業道路，需經過1508-1地號土地
    及該土地與110、111地號等土地之交界處等土地，且112號
    土地東側之鄰地至該側產業道路之間有一大片墳墓坐落，此
    有本院前開勘驗筆錄及地政機關提供之地籍套航照圖附卷可
    稽。是原告之112號土地經由西側被告之115號土地以到達該
    側產業道路，應係最為適當便利之方式。惟原告主張通行11
    5號土地之範圍為附圖甲案所示115⑴部分（寬度3.5公尺）一
    節，被告表示不同意。查被告之115號土地總面積僅535平方
    公尺（見本院訴字卷第75頁土地登記第一類謄本），且為東
    西向之狹長地形，其東界至西界長度達62.5公尺，西側係臨
    115-1地號土地，寬度僅約3.5公尺；東側臨係原告之112號
    土地，寬度約8公尺。此有本院上開勘驗筆錄可稽（見本院
    訴字卷第139至146頁、第147頁）。而附圖甲案115⑴部分係
    將被告115號土地西側之面寬3.5公尺全部包含其內，且面積
    高達220平方公尺，致使115號土地剩餘面積僅315平方公尺
    ，且使115號土地剩下部分之地形更為狹長，更難以使用，
    此經本院囑託地政機關測量，有新北市新莊地政事務所110 
    年12月15日新北莊地測字第1106011866號函檢送之土地複丈
    成果圖（如本判決附圖）附卷可稽（見本院訴字卷第157至1
    59頁），明顯有損被告115號土地之利益，應無可採。至於
    附圖乙案115⑴部分，寬度為2公尺，面積為126平方公尺，已
    足供原告個人通行及非車輛型之農耕機通過，可滿足原告於
    112號土地之基本通行與耕作需求，115號土地因此剩餘之面
    積為409平方公尺，亦不致對被告造成過大之損害，應最為
    適當。又112號土地、115號土地均為保護區土地，不宜鋪設
    柏油、水泥等物開設道路，且原告稱其請求開設道路只為農
    耕機通行，所以只主張清除地上雜草樹木以供通行，不主張
    要鋪設柏油水泥等物（見本院訴字卷第140、143頁勘驗筆錄
    ），故原告通行115號土地如附圖乙案115⑴部分，僅需清除
    其上雜草樹木即可通過，應無另開設道路之必要。從而，本
    院斟酌上情，認原告通行權之必要範圍應為115號土地如附
    圖乙案115⑴部分（面積126平方公尺、寬度2公尺），且通行
    方式僅需清除其上雜草樹木，無須另開設道路，對被告之損
    害最小，並可滿足原告通行至112號土地為農耕之基本需求
    ，應最為適當可採。
  ㈢末按依民法第787條第2項後段規定通行權人對於通行地因此
    所受之損害，並應支付償金。此「償金」係指補償土地所有
    權人不能使用土地之損害。且此項償金支付義務，於通行權
    確定時起即為通行人之法定負擔。惟償金之支付與通行權間
    並無對價關係，被通行之土地所有人如未於通行權之訴提起
    反訴請求，亦非不得於通行權訴訟確定後另行訴求給付。此
    有最高法院86 年度台上字第 3265 號、76年度台上字第264
    6號裁判要旨可參。本件被告陳煥榮、陳偉棋雖另抗辯原告
    通行其等之115號土地應支付償金等語，然被告等人並未提
    起反訴請求原告給付償金，故此部分尚非本件得審理之範圍
    。惟被告得於通行權訴訟確定後另行訴求給付，併此敘明。
六、綜上所述，原告依民法第787條第1項及同條第3項準用第779
    條第4項提起本訴，請求確認其112號土地對被告共有115號
    土地如附圖乙案115⑴部分（面積126平方公尺、寬度2公尺）
    有通行權存在，為有理由，應予准許。逾上開範圍之請求，
    則無理由，應予駁回。
七、本件事證已臻明確，兩造其餘主張、陳述及所提之證據暨攻
    擊防禦方法，經核與判決結果無影響，毋庸再一一審酌。
八、按因共有物分割、經界或其他性質類似事件涉訟，由敗訴當
    事人負擔訴訟費用顯失公平者，法院得酌量情形，命勝訴之
    當事人負擔其一部，民事訴訟法第80條之1定有明文。本件
    為確認通行權範圍與方法之訴，法院應本於公平原則酌定損
    害最少之通行範圍與方法，不受兩造聲明拘束，其性質類似
    於共有物分割、經界事件等訴訟；是原告請求確認通行權存
    在雖非無據，惟其主張之通行範圍與方法為本院所不採，而
    被告之應訴係本於自身利益而不得不然，倘由其負擔本件訴
    訟費用，有欠公允。本院斟酌兩造於訴訟程序進行中所互為
    之攻擊、防禦方式必要與否，爰依職權酌定本件訴訟費用應
    由原告負擔始符公平。
九、訴訟費用負擔之依據：民事訴訟法第80條之1。 　　 
中　　華　　民　　國　　111 　年　　2 　　月　　18　　日
                  民事第八庭    法　官　黃信樺
以上正本係照原本作成
如對本判決上訴，須於判決送達後20日內向本院提出上訴狀。如
委任律師提起上訴者，應一併繳納上訴審裁判費。 
中　　華　　民　　國　　111 　年　　2 　　月　　18　　日
                                書記官　林雅菁